行　政　法　院　判　決　　　　　　　　　　　　　　　八十八年度判字第七八號
　　原　　　告　育成企業股份有限公司
　　代　表　人　乙○○
　　訴訟代理人　甲○○
　　被　　　告　經濟部中央標準局
右當事人間因商標異議事件，原告不服行政院中華民國八十七年六月八日台八七訴字
第二八四八六號再訴願決定，提起行政訴訟。本院判決如左︰
　　主  文
原告之訴駁回。
　　事  實
緣關係人美吾髮股份有限公司前以「美吾髮向日葵」聯合商標，指定使用於商標法施
行細則第四十九條所定商品及服務分類表第三類之洗髮精、潤髮乳商品，申請註冊，
經被告准列為審定第七五二二四九號聯合商標，嗣原告以該聯合商標有違商標法第三
十七條第一項第十款之規定提起異議，經被告審查，以八十六年四月七日中台異字第
八六○三四八號商標異議審定書為異議成立之處分，關係人不服，提起訴願，經經濟
部以八十六年六月十二日經（八六）訴字第八六六○八○二五號訴願決定為原處分撤
銷之決定。被告重為審查結果，為異議不成立之處分。原告不服，循序提起行政訴訟
。茲摘兩造訴辯意旨於次：
原告起訴意旨略謂︰一、按「凡商標圖樣之文字、圖形、記號或其聯合式，係表示申
請註冊商標所使用商品之說明或表示商品本身習慣上所通用之名稱、形狀、品質、功
用者」，不得申請註冊，固為商標法第三十七條第一項第十款所明定。惟所謂「商品
之說明」，係指商標圖樣之文字、圖形、記號或其聯合式，依社會一般通念，乃以普
通、直接而明顯之方法表示所指定商品，足使人一望即生聯想，而失其顯著性而言；
又所謂「習慣上通用」，則係同業間就同類商品已有反復使用之事實，且為生產者及
消費者所共同使用者，而在意識上已失其特別顯著性而言（行政法院六十八年度判字
第二六三號判決參照）。而商標圖樣上之文字、圖形、記號或其聯合式，依社會一般
通念，如為所使用商品之說明或與商品之說明有密切關聯者，即有該條款不得申請註
冊之適用，與習慣上是否通用無關，亦非經其使用或未見他人使用作為商標名稱或品
名，即應准予註冊，核先陳明。二、茲原決定機關審查認定本案系爭「美吾髮向日葵
」第三類聯合商標名稱之主要部分之一「向日葵」，乃菊科向日葵屬，一年生草本植
物，與葵花油係由葵花所提煉出來之萃取液並非相同，且洗髮乳中常有數十種植物成
分，葵花本身亦不具有護髮功效，而國內廠商以做為商標圖樣獲准註冊各類商品者，
不乏其例，另邇來洗髮美容用品趨向多元化，廠商常於產品中添加多種含植物萃取液
之成分，惟產品上所標榜之含天然向日葵萃取液，尚非屬洗髮美容用品之主要或必要
成分，又稱原告所檢附之各證據照片資料或無日期顯示，或較系爭商標申請日期在後
．．．云云，終而為本案再訴願駁回之決定。觀上述所言，實乃原決定機關一廂情願
看法，有欠公允，原告不服，理由如下：(一)原告曾於訴願及再訴願理由書中一再強調
並證明「葵花」與「葵花油」確係指同一名稱之商品，不因呈現態樣是花朵或提煉榨
油，即否認二者為同一商品之事實。今原告擬再提供其他百科全書所記載「葵花即是
葵花油」之證明，如：（查資料來源請參酌市立圖書館百科叢書）全方位兒童百科全
書－向日葵的種子可以榨油，用來烹調食物，又可以用它製造假漆、塑料、人造牛油
或肥皂，向日葵的花，可以提煉醫治瘧疾的藥物。向日葵是一種高經濟作物，除了種
子可食外，它還可提煉『葵花油』，葉子和莖也可以做家畜的飼料。環華百科全書十
三集－向日葵SUNFLOWER，又名太陽花，學名HELIANTHUS ANNUUS，屬菊科，一年生草
本，植株高大，可達一至三公尺，花朵亦大型，花徑可達二十五至三十公分，花黃色
，具有向光傾斜之特性，故名向日葵。種子含油量高，可供榨取食用，亦可炒食，故
向日葵為兼具視覺與食用之經濟作物。另有專供觀賞之瓜葉向日葵，學名H.CUCUMERF
OLIUS ，向日葵種子繁殖，露地哉培，春播或秋播。新編光復兒童百科圖鑑－四季的
花草，向日葵：莖的前端一塊像蒲團的東西，四周開滿了花，夏天庭院的花草，藉由
種子繁殖的花，亦可榨油，食用。辭海－「葵」：蔬類植物；種類很多，如楚葵、秋
葵、向日葵．．．等。「向日葵」：一年生草本，夏日開黃色大花，子可以吃，可榨
油為天然健康產品。花名：蜀葵，即一丈紅，二年或多年生草，庭院觀賞植物。辭源
－「葵」：蔬菜名：有錦葵、蜀葵、秋葵等多種。花名：葵花，就是向日葵。草名：
地葵，又名地膚。國語字典－「葵」：草名，種類多，如楚葵、秋葵、向日葵、蜀葵
等。大陸辭典有關「向日葵子、向日葵葉、向日葵花、向日葵殼、向日葵根、向日葵
花托、向日葵莖髓」等之解釋，亦為菊科植物向日葵的種子；又稱太陽花、向陽花、
葵花，其用途具有促進植物細胞分裂的能力、可食用亦可做為中醫之藥膳子．．．等
。由上述各百科叢書及字典、辭典等解釋證明，『葵花即向日葵之別稱，開黃花、葵
花子可吃、亦可提煉榨葵花油等』，故得知，「葵花」與「葵花油」確屬同一商品。
又，葵花為天然健康產品，在現今消費者需求無污染、無色素之純天然健康食品、以
重視健康、環保等優先條件下，一般同業或製造商以其敏銳之眼光，添加自然產物之
「葵花」商品所提煉萃取之「葵花油」，用以表彰其商品之名稱或成分等文字，所在
多有。故關係人以系爭「美吾髮向日葵」商標申請註冊，其主要部分之一「向日葵」
，並指定使用於洗髮精、洗髮乳、潤髮乳、潤髮精等商品上，自係表示該等商品有關
商品品質、成分、功效之說明，自不應核准審定，倘若已核准審定者，自應予撤銷審
定。(二)另檢附葵花確具保養、護髮等功效之證明：茲查原告乃透過國外機構針對向日
葵（葵花）作商品成分分析，得知：向日葵是一種高大、壯碩淡黃色植物，產於美洲
，特產於墨西哥及秘魯。『從葵花中可提煉出黃色染髮的染料，黃色的葵花瓣，都被
使用作為潤絲頭髮的草本成分，特別是用於金黃色及淡黃色髮系產品。』另就『葵花
所提煉出之葵花油商品，可適用在頭髮用品，增加亮度及光澤，也可以和黑拿及迷迭
混合使用，使暗色系頭髮增加黃色亮度。因為萃取液對皮膚的柔適感，也用於皮膚保
養品中，如面霜、保濕霜、保濕乳液及沐浴商品中。』由該份報告中得知，系爭「美
吾髮向日葵」聯合商標之主要部分之一「葵花」商品確具有美容保養、保濕、頭髮髮
質之清潔、潤絲、護髮、染髮等功效，確屬事實。然原決定暨原處分等機關竟均未加
詳查，只指該份報告之檢驗機構性質不明、文件影本不具公信力等為由，而不予以採
信。查原決定機關行政院駁回再訴願之理由，卻只因經濟部代表曾出席行政院所舉辦
第一二三七次會議後所作之決定（按該經濟部代表所執理由卻只是以曾經同意關係人
參與八十六年三月三十一日經濟部所舉辦會議中所陳述之說詞，即認予本案系爭商標
名稱無商品本身之說明，進而駁回原告所呈再訴願理由書。惟原告質疑：原決定機關
所舉辦之會議乃關係兩造權益問題，為何只通知關係人參加，而未通知原告﹖實有不
公平處。又按訴願法第十九條規定：訴願就書面審查決定之，必要時，得為言辭辯論
。）然原決定機關竟忽略原告權益，只片面聽取一方（即關係人）所陳述理由。即作
成本案駁回之決定。觀該等判斷決定實嫌草率，且不夠客觀，原告不服。又該決定更
進而影響工商業之蓬勃發展，可知，主管機關所為任何一決定，小則商標被撤銷，大
則影響市場混亂以致同業及消費者均無所適從。故懇請鈞院審慎為之。(三)今原告為證
明「葵花」本身確屬商品本身說明文字，更積極搜尋各相關文件資料以茲證明系爭商
標名稱之一「向日葵」確為商品說明之事實：如(1)藥用植物圖鑑（貓頭鷹出版社）：
「向日葵SUNFLOWER 」為生長迅速一年生草本植物，大型的頭狀花序金黃色；用途：
種子可生食、炒食，花芽中提取黃色染料，種子榨取的油可烹調製作化粧品或為工業
用油。(2)一種化粧品材料之百科全書（化粧品檢視參考）：葵花子油抽出物：為植物
性商品，其來源包含芳香族、活性有機物及抽出物；葵花子油：屬軟化物。其來源包
含脂、Tri-k、Nikko、SVO、Arista、I.S.I；或Polyesther....等化學原料。(3)美商
RGANICA PRESS出版之「頭髮和皮膚之自然有機體NATURALORGANIC FAIRAND SKINCARE
」：其內容包括適用於化粧品合成之化學物A To Z指導，說明硫磺氨基酸對其頭髮和
皮膚保護是重要的，而洗髮精或護髮劑商品含有氨基酸半膀胱氨酸，其它硫磺氨基酸
形成極好的頭髮保護劑。Herbals 含有高半膀胱氨酸和有機矽酸對頭髮護髮成分很重
要，馬尾草含七十以上之矽酸和半膀胱氨酸，款冬草亦含有矽酸及半膀胱氨酸，這
兩種草本植物達成頭髮之護髮之條件。又乳蛋白有助於受傷頭髮，特別當硫磺含氨基
酸混合後，其脂肪酸用於洗髮精或護髮劑時即含有胺基酸及蛋白質。護髮乳含有之元
素為角質素，半膀胱氨酸及脂肪酸，在化學產品中脂肪酸或精髓脂肪酸是與Sebum 對
於頭髮和皮膚之潤滑能力是相似的。而人類頭髮比例大小的銀銅纖維或尼龍，它的強
度來自於它的化學要素氨基酸及唯一的化學排列，頭髮是由角質素和一蛋白質構成，
含有十八個氨基酸，角質素也呈現羽毛角，雖然氨基酸的比例與其它角質素形成不同
，可知人類頭髮之角質素含二個硫磺氨基酸和半膀胱氨酸確為有保護之作用。再觀有
關向日葵圖片之解說：該商品盛產於墨西哥、秘魯，它的油具甜味，常被用為植物性
奶油和化粧品的原料，並且常做為烹調之用，還被用來製造香皂。向日葵之每一部位
均有其經濟價值，由它的花可萃取一種黃色的頭髮染料．．．等。(4)另再就詢問有關
SUNFLOWER FOR HAIR 之相關資料來源所匯編之說明，如SUNFLOWER可增加頭髮之光彩
和明亮。SUNFLOWER 顯示有半膀胱胺酸、一無氧性半膀胱胺酸形成，洗髮精和護髮乳
含有氨基酸、半膀胱氨酸、蛋白素混合半膀胱氨酸和其他硫磺氨基酸形成一好的護髮
產品。半膀胱氨酸提供一某角質素內部分子結構。又角質素是頭髮彈性和強度的依賴
物。Sebum是一種混合物，為Lipid分泌之混合物，以脂肪腺給予頭髮光澤和亮度，膽
固醇一種複合物溶入於Sebum，是一SUNFLOWER IS PHYTOCHEMICAL 要素，膽固醇含量
能增加頭髮的光彩。一黃頭髮染料可以從花朵裡提取，它能更顯出強光部份。總而言
之，上述所有證明資料均顯示「葵花 SUNFLOWER」確為商品成分之說明，其葵花子或
葵花子油亦均係由葵花本身所形成之，殆無疑義。三、次查，有關系爭「美吾髮向日
葵」商標之主要部分之一「向日葵」確為商品說明之事實，亦可由行政公平交易委員
會於八十六年十月二十二日（八六）公處字第一八二號所為處分觀之，謹略述該處分
書所為「葵花」二字確為商品說明之內容如下：(一)所使用容器整體外觀、包裝瓶身：
觀系爭商標所使用容器為扁橢體瓶身，該瓶身兩側各有明顯八條痕溝；反之，原告所
使用為市面常見之窄體四方長形瓶身，兩者均為透明塑膠瓶身。(二)使用商標名稱：一
為系爭商標名稱「美吾髮葵花」，一為原告所有商標名稱「仙蒂葵花」；兩者均有紫
色環邊內以向日葵圖為商品標籤之圖樣。(三)兩者瓶身背面黏貼標籤：前者由瓶身正面
望去，瓶中有一朵盛開葵花、花朵內臥坐一裸身女子、背面乃為一般商品名稱、成分
等中、英文標示；後者瓶身背面亦為一般商品名稱、成分等中英文標示。雖從上開兩
商標「美吾髮葵花」及「仙蒂葵花」所使用容器外觀設計、包裝瓶身、標籤圖樣或就
圖樣設計、排列、設色、文字等觀之，均有相近之處，然查兩商品正向版面「葵花果
酸沐浴精」、「AHA SHOWER  GEL」與「果酸護膚沐浴精」、「AHA BODY CLEANSER」
等文字，及其背面主要成分說明「 SODIUM LAURETH SULFATE、SUNFLOWER EXTRACT」
、「SOUIUM LAURYL SULFATE  SUNFLOWER EXTRACT，PRODYLEVE GLYCOL」均屬『描述
性名稱』，為該類商品所通用名稱、性質、內容成分及種類之說明，尚非用以識別商
品來源之表徵。復查從市面上其他洗髮精如雅頓公司「柔得美」向日葵精純洗髮精、
耐斯公司「士慕思NICE」葵花精露洗髮精之容器外觀、包裝瓶身、標籤圖樣等整體觀
之，瓶中有一朵盛開葵花之設計，於同類產品中皆有相類似之表示，故尚難認與公平
交易法第二十條規定之構成要件相符。蓋此處分書已非常明確標示「葵花」為一般廠
商所通用、亦為商品說明文字，核查無誤。四、進者，又本案系爭「美吾髮向日葵」
商標圖樣之主要部分之一「向日葵」三字，係屬植物花卉名稱，亦稱之為葵花SUNFLO
WER。 而系爭商標又指定使用於人體清潔用之洗髮精、潤髮乳等商品，乃十分明確告
知購買之消費者，該商品內容意指含有天然葵花（向日葵）萃取液或葵花油之成分，
為清楚表示商品本身之品質及對商品成分分析說明時必須使用之文字。此由關係人實
際使用系爭商標名稱美吾髮葵花洗髮精及葵花護髮乳等之商品內容，得知該系爭商標
名稱之一「向日葵」確具有護髮、滋潤、保濕、清潔等之效能，為直接表彰商品本身
之說明，如：關係人使用葵花為商品說明文字。含天然向日葵萃取液，能修補受損髮
絲，修護滋養，強化髮質，恢復秀髮的活力、光潤，並增加柔滑、彈性、純天然的滋
潤．．．。營養、保濕、抗靜電．．．等。另再按原處分機關曾為之異議審定書乃認
定商品本身之說明，不以一般製造、經銷該項商品者所共同使用，或直接而明顯的表
示商品之品質、功用等為必要，因此認定系爭商標圖樣主要部分之一「向日葵」，使
用於洗髮精等美容清潔商品上，為廠商常基於產品添加植物萃取液諸如葵花油、月見
草油、鳳尾草．．．等，以增加商品之效能。況關係人自己亦於其產品上標榜含天然
向日葵萃取液，並強調具有多種護髮功能，顯然有使一般消費者認為其商品含有葵花
油成分而產生直接之聯想，自係表示該商品有關之說明文字，自有違商標法第三十七
條第一項第十款之規，毋庸置疑。五、又查，於一般坊間可發現各賣場等有關清潔日
用商品之銷售，於同業間早已以普通使用商品名稱之方式，將系爭商標圖樣之一「葵
花」二字或「向日葵」三字明白標示於系爭商標所指定同一或類似之商品名稱或商品
成分上，以利消費者於購買時能辨別所欲購商品之成分而做為選購之條件。茲檢附同
業間有使用系爭商標圖樣之「葵花（向日葵）」為商品名稱、成分等之標識之證明：
(1)美商如新公司標示NU SKIN 商標之「滋潤洗髮乳」商品說明：以具保護的蘆薈膠、
增濕的 NaPAC，和天然的滋潤劑如荷荷葩油、「葵花油」和月見草油等提供自然保護
成分．．．。(2)育成公司（即原告）標示仙蒂商標之「葵花洗面乳」及「葵花美容沐
浴乳」、「葵花沐浴精」、「葵花洗髮精」之商品說明：．「葵花洗面乳」，添加「
向日葵」萃取液，修護滋養、強化膚質．．．．「葵花美容沐浴乳」，含「天然葵花
抽出液」，質性溫和無刺激．．．．「葵花沐浴精」，含「天然葵花萃取液」，清爽
不緊繃．．．．「葵花洗髮精」，含天然海藻精華及「葵花」萃取物及植物性溫和配
方。(3)美吾髮公司（即關係人）所標示美吾髮MAYWUFA 商標之「葵花護髮乳」、「葵
花洗髮精」、「葵花沐浴精」之商品說明：．含天然「向日葵」萃取液，能修補受損
髮絲、強化髮質、具有多種護髮功能；主要成分：SUNFLOWER（葵花）EXTRACT．．．
．「葵花沐浴精」，其PH值與人體肌膚相近，不含皂、不刺激．．．(4)耐斯企業公司
所標示NICE士慕思商標之「葵花精露洗髮精」之商品說明：．葵花精露（即向日葵萃
取液），含豐富維他命，給秀髮最自然的營養，荷荷葩、錦葵．．．。(5)雅頓公司所
有柔得美ROTAMORE商標之向日葵精純洗髮精之商品說明：(6)阿娜達公司所有漢方草本
舖商標之葵露洗髮精：採向日葵植物萃取加天然．添加向日葵等多種天然植物萃取精
華．．．由上述同業（含關係人）等均以普通使用商品名稱方式將「向日葵」、「葵
花（油）」等文字用於指定相同或類似之商品上。可知，向日葵或葵花確為同業間使
用商品本身之說明文字，任何人均不得以上開商品名稱之文字申請註冊商標，倘已核
准審定者，任何人亦得申請撤銷其審定為無效。蓋於此情形下，不論任何人均不得以
上開可能經審查撤銷為無效之「葵花（向日葵）」商標為論據，禁止他人為清楚標示
商品品質而使用葵花或向日葵名稱，殆無疑義。六、另查鈞院等各級主管機關亦曾對
植物名，審查認定有商品本身之說明，而為撤銷商標之判決。如喧噪已久之商標名稱
「JOJOBA（HO-HO-BA）」，申請指定使用於化粧品、洗髮精、沐浴精等清潔商品，惟
遭主管機關審查認定該「JOJOBA（HO-HO-BA）」商標名稱乃植物本身直接商品性質之
說明，而有違修正前商標法第三十七條第一項第十款之規定予以商標註冊無效之確定
。另觀行政法院七十九年判字第六九四號「海藻」及「七十七年判字第一七○六號「
潤絲」、八十四年判字第九三一號「綠藻」等商標名稱，均因屬所指定商品之製造原
料成分之一而具有美膚之功效；或為具滋潤頭髮效用，而其性質與功用乃屬習慣上通
用之名稱．．．等屬商品本身性質或功效之說明，當有違商標法之規定，而予以撤銷
之處分。再者，關係人美吾髮股份有限公司曾經所有註冊第三五四八八九號「美吾髮
慕絲」聯合商標，亦因商標名稱之一「慕絲」乃為一般造型泡沫髮膠商品之名稱，而
已成為表示商品本身習慣上所通用之名稱，應為不准註冊而予以撤銷商標之處分，此
可由行政法院七十八年度判字第二一九五號判決參照。由此更證明本案系爭「美吾髮
向日葵」之「向日葵」二字亦如上述所言乃為商品本身成分之說明，自不該核准審定
。故特請鈞院詳加查證，將系爭「美吾髮向日葵」商標予以撤銷之決定。七、綜上所
陳，本案系爭「美吾髮向日葵」聯合商標圖樣，確為一般同業間所共同常使用於相同
或類似商品之名稱，自係表示該等商品有關品質、成分、功效之說明，而有違商標法
第三十七條第一項第十款規定之情事。況本案系爭商標名稱「美吾髮向日葵」亦經行
政院公平交易委員會審查認定該「向日葵SUNFOLWER 」乃為商品本身說明事實顯然。
蓋原決定暨原處分機關竟憑一己主觀觀念，遽以駁回原告之再訴願理由，顯有違誤失
平之處。請將本案再訴願、訴願決定暨原處分均撤銷，以維原告之合法權益，並彰公
信。
被告答辯意旨略謂︰按凡商標圖樣之文字、圖形、記號或其聯合式，係表示申請註冊
商標所使用商品之說明或表示商品本身習慣上所通用之名稱、形狀、品質、功用者，
不得申請註冊，固為商標法第三十七條第一項第十款所規定，惟應以商標圖樣之文字
、圖形、記號或其聯合式，依社會一般通念，為商品之說明或與商品之說明具有密切
關連，始有該條款不得申請註冊之適用。查向日葵無論係葵花之一種，或即為葵花，
均僅係一種植物，與向日葵或葵花所提煉出來之萃取液或葵花油並非相同，且洗髮精
中常有數十種植物成分，向日葵本身並不具有護髮功效，業經經濟部決定書論明，況
國內廠商以向日葵或葵花作為商標圖樣申准註冊於各類商品者，不乏其例，有商標圖
樣名稱查詢表附卷可稽，又邇來洗髮美容用品趨向多元化，廠商常於其產品添加多種
含植物萃取液之成分，惟產品上所標榜之含天然向日葵萃取液，尚非洗髮美容用品之
主要或必要成分，復據經濟部代表於另案列席行政院訴願審議委員會第一二三七次會
議說明，系爭審定第七五二二四九「美吾髮向日葵」商標圖樣上之向日葵，指定使用
於洗髮精、潤髮乳商品，尚難謂與該等商品之說明具有密切關連。至所檢附同業以葵
花二字作為商品名稱之照片數幀，多未標示日期，亦難證明系爭商標八十四年十二月
十三日申請註冊時，向日葵或葵花已為同業所普遍共同使用，即難謂係表示該商品本
身習慣上所通用之名稱、品質或功用。是本局所為之處分，並無不合。
　　理  由
按商標圖樣之文字、圖形、記號或其聯合式，係表示申請註冊商標所使用商品之說明
或表示商品本身習慣上所通用之名稱、形狀、品質、功用者，不得申請註冊，為八十
六年五月七日修正公布，八十七年十一月一日施行前商標法（下稱商標法）第三十七
條第一項第十款所規定。其所稱「商品之說明」，係指商標圖樣之文字、圖形、記號
或其聯合式，足供直接而明顯描述其所使用之商品，依社會一般通念，係用以說明該
商品，或與之具有密切關聯者而言；所稱「習慣上所通用」，係指商標圖樣之文字、
圖形、記號或其聯合式為其所使用商品之產銷或消費者普遍使用已成慣行，用以表示
該商品之名稱、形狀、品質、功用，使人一認而知即為該商品者而言。商標圖樣之文
字苟非其指定使用商品之說明，亦非習慣上普遍用以表示該商品之名稱、形狀、品質
、功用者，則審定准予註冊，無違前引法條之情事。本件關係人美吾髮股份有限公司
於八十四年十二月十三日以「美吾髮向日葵」商標（下稱系爭商標），指定使用於商
品及服務分類表第三類之洗髮精、潤髮乳商品申請註冊，作為其註冊第九六一七一號
「美吾髮仙草」商標之聯合商標，經被告審查核准，列為審定第七五二二四九號商標
。嗣原告以系爭商標之審定有違商標法第三十七條第一項第十款之規定，對之提出異
議。案經被告撤銷系爭商標之審定。關係人訴經經濟部經（八六）訴字第八六六○八
○二五號訴願決定將原處分撤銷。被告重行審查，以系爭商標圖樣（如附圖）係由中
文美吾髮向日葵所構成，其中向日葵係大自然界之植物，其本身並無法被作為系爭商
標指定使用商品之原料，有者僅為向日葵之萃取液即葵花油，而向日葵與葵花油仍屬
有別，一般人對中文向日葵之印象與系爭商標所指定使用之洗髮精商品，並無產生直
接之聯想，原告所舉證據資料，亦無法證明系爭商標申請註冊時，於同業間就同類商
品已有反覆使用之事實，自難謂係表示商品之說明或商品本身習慣上所通用之名稱、
形狀、品質、功用，無商標法第三十七條第一項第十款之適用，乃為異議不成立之審
定，發給中台異字第八六○七六○號商標異議審定書。原告以系爭商標圖樣主要部分
之一之向日葵，係植物花卉名稱，使用於洗髮精等美髮商品上，係明確告知消費者其
商品內容為含有天然向日葵萃取液或葵花油之成分，關係人實際使用時，亦於其產品
包裝上標榜含天然向日葵萃取液，能修補受損髮絲，強化髮質等字樣，系爭商標圖樣
上之向日葵，指定使用於洗髮精等商品，係直接表示該等商品有關品質、成分、功效
之說明云云，檢具關係人產製商品包裝上之成分說明暨委託美國檢驗機構分析葵花成
分及適用範圍報告影本等，訴經經濟部訴願決定及行政院再訴願決定，以系爭商標圖
樣之中文美吾髮向日葵，無論如原告所稱向日葵係葵花之一種，或向日葵係葵花，均
僅能證明向日葵係一種植物而已，此與向日葵（葵花）所提煉出來之萃取液或葵花油
，概念上並非完全相同，而洗髮精常有數十種植物成分，縱如所提分析報告所述由向
日葵（葵花）所提煉出來之萃取液或葵花油之成分具護髮等特定功效，然向日葵之植
物本身並未具有該等功效，況國內廠商以向日葵或葵花作為商標圖樣申准註冊於各類
商品者，不乏其例，有商標圖樣名稱查詢表附卷可稽，又邇來洗髮美容用品趨向多元
化，廠商常於其產品添加多種含植物萃取液之成分，惟產品上所標榜之含天然向日葵
萃取液，尚非洗髮美容用品之主要或必要成分，系爭商標圖樣上之向日葵，指定使用
於洗髮精、潤髮乳商品，尚難謂有使一般消費者認識其為該商品具有特定功效、品質
之說明而產生直接之聯想，自非屬所指定商品本身直接明顯之說明；又關係人先以之
作為商標圖樣，指定使用於一般市面常含有數十種植物成分之洗髮精商品，而依原告
所檢送其自己或同業之使用證據資料，或無日期之標示，或所標示之製造日期尚晚於
系爭商標申請註冊日（八十四年十二月十三日），並無法證明系爭商標申請註冊時同
業間就同一或類似商品已有反覆使用向日葵之文字表示該商品之名稱、形狀、品質、
功用等情事，因而駁回原告之訴願、再訴願。經核均無不合。原告起訴主張：葵花即
向日葵之別稱，葵花與葵花油係屬同一商品，關係人以向日葵為系爭商標圖樣，使用
於洗髮精等商品，係表示該等商品含有天然葵花萃取液或葵花油成分，為有關品質、
成分、功效之說明，不應為核准審定。又原告已提出國外成分分析報告，證明葵花油
確具保養護髮功效，原處分及一再訴願決定不採，又未通知原告說明，實嫌草率。又
葵花確屬商品本身之說明，其葵花子或葵花油均由葵花所形成。坊間清潔商品銷售同
業間，早已以普通使用方式將「葵花」或「向日葵」標示於同類商品名稱或成分上，
確屬同業使用商品本身之說明文字，自不得申請註冊為商標圖樣。又植物名稱為商品
本身之說明，亦有多起案例，本案亦同，不應審定核准註冊云云。惟查依原告提出之
資料，顯示向日葵之種子（或花）可榨取油，為葵花油。則葵花油無非向日葵該一植
物之種子部分所提煉出之成分，微論葵花種子與葵花油並不僅是固態與液態之差異，
二者非指同一物質，且向日葵除種子部分外，尚有花、根、莖、葉等部分，尤不能以
葵花油與向日葵為同一物質，原告指二者為同一商品，尚非可採。又查關係人生產之
美吾髮葵花洗髮精及葵花潤髮乳等商品，固均記載含天然向日葵萃取液，能修補受損
髮絲、強化髮質等等；惟系爭商標係以向日葵為圖樣一部分，其指定使用於洗髮精、
潤髮乳等商品，因向日葵與葵花油或向日葵萃取液並非指同一物，尚難認該圖樣係直
接而明顯用以描述或說明該商品之具有葵花油或向日葵萃取液之成分、品質或功能，
而該等商品非以向日葵植物為原料，亦非以葵花油或向日葵萃取液為主要或重要成分
，亦難認向日葵與該等商品有密切之關聯，是被告認系爭商標圖樣之向日葵非其指定
使用商品之說明，尚非無稽。至於原告所提藥用植物圖鑑、一種化粧品材料之百科全
書、頭髮和皮膚之自然有機體等文件，或說明向日葵之種子的用途，葵花子油來源，
或說明洗髮精、護髮乳所含成分及其功效，難資以證明向日葵係洗髮精、護髮乳之說
明。另原告所提進口商收自原料商之函件，關於Sunflower for Hair之說明，云向日
葵（ sunflower）含有如何成分，洗髮精、潤髮乳含有如何成分，有益頭髮等語，係
就對方問題所為說明，姑不論未見問題全貌，且該說明泛稱向日葵，未分別其何一部
分，不能據以認向日葵即為洗髮精、護髮乳之說明。又行政院公平交易委員會（八六
）公處字第一八二號處分書內容有關原告「仙蒂葵花」及關係人「美吾髮葵花」兩商
標商品有無涉及公平交易法第二十條構成要件之論述，無關本案之向日葵者，且該處
分書所稱葵花果酸沐浴精等屬描述性名稱，為該類商品所通用名稱、性質、內容、成
分及種類之說明，尚非用以認識商品來源之表徵等語，無非在於闡述與該法條構成要
件所稱表徵之意義不符，與首引商標法之內容無關，非可據以認向日葵為洗髮精、護
髮乳等商品之說明。又本案原處分及一再訴願決定非認葵花油無護髮之功效始為不利
原告之處分或決定，原告指為未通知其到場說明即否定其舉證證明葵花油有護髮等功
效，失於草率云云，容屬誤會。再查坊間洗髮精、沐浴乳、洗面精等商品，固有使用
葵花或向日葵之文字者，然依原告所舉資料，均加於洗髮精、沐浴乳、洗面乳等名詞
之前，或於說明中記載有「葵花油成分，添加「向日葵」萃取液，尚非以普通慣用之
方法以「葵花」或「向日葵」表示各該商品之名稱、形狀、品質、功用，使人一望「
葵花」或「向日葵」即知為各該商品之本身者，則被告認系爭商標之圖樣向日葵非習
慣上通用以表示其使用商品之名稱、形狀、品質、功用者，即非無據。況乎原告所提
資料不能證明於系爭商標申請註冊時已為使用向日葵名稱，已如前述。末查原告所提
本院有關植物名為商品說明之各案判決或被告審定，均屬不同之另案，不足以拘束本
案判斷。綜上說明，系爭商標圖樣中之向日葵部分，不能認係其所使用商品之說明，
或表示商品本身習慣上所通用之名稱、形狀、品質、功用，揆諸首開規定與說明，被
告審定准予註冊，無違該規定。原告認違反該規定而提出異議，被告為異議不成立之
處分，尚無違誤。訴願、再訴願決定遞予維持，均無不合。起訴意旨非有理由。
據上論結，本件原告之訴為無理由，爰依行政訴訟法第二十六條後段，判決如主文。
中    華    民    國     八十八      年      一      月     二十一      日
                    行 政 法 院 第 三 庭
                                審 判 長 評  事      曾  隆  興
                                         評  事      趙  永  康
                                         評  事      高  啟  燦
                                         評  事      蔡  進  田
                                         評  事      鄭  淑  貞
右  正  本  證  明  與  原  本  無  異
                                         法院書記官  郭  育  玎
中    華    民    國     八十八      年      一      月     二十二      日
